---
title: "Case 4"
author: "Even S. Hvinden"
format: html
editor: visual
---

# Instruksjoner

Denne oppgaven skal løses interaktivt i RStudio ved å legge inn egen kode og kommentarer. Det ferdige dokumentet lagres med kandidatnummeret som navn `[kandidatnummer]_SOK1004_C4_H22.qmd` og lastes opp på deres GitHub-side. Hvis du har kandidatnummer 43, så vil filen hete `43_SOK1004_C4_H22.qmd`. Påse at koden kjører og at dere kan eksportere besvarelsen til pdf. Lever så lenken til GitHub-repositoriumet i Canvas.

# Bakgrunn, læringsmål

Innovasjon er en kilde til økonomisk vekst. I denne oppgaven skal vi se undersøke hva som kjennetegner bedriftene som bruker ressurser på forskning og utvikling (FoU). Dere vil undersøke FoU-kostnader i bedriftene fordelt på næring, antall ansatte, og utgiftskategori. Gjennom arbeidet vil dere repetere på innhold fra tidligere oppgaver og øve på å presentere fordelinger av data med flere nivå av kategoriske egenskaper.

# Last inn pakker

```{r}
# output | false
rm(list=ls()) 
library(tidyverse)
library(rjstat)
library(gdata)
library(httr)
```

# Oppgave I: Introduksjon til histogram

Et histogram eller frekvensfordeling er en figur som viser hvor ofte forskjellige verdier oppstår i et datasett. Frekvensfordelinger spiller en grunnleggende rolle i statistisk teori og modeller. Det er avgjørende å forstå de godt. En kort innføring følger.

La oss se på et eksempel. I datasettet `mtcars` viser variabelen `cyl` antall sylindere i motorene til kjøretøyene i utvalget.

```{r}
data(mtcars)
mtcars %>%
  ggplot(aes(cyl)) +
  geom_histogram() +
  theme_minimal()
```

Verdiene av variabelen er er gitt ved den horisontale aksen, antall observasjoner på den vertikale aksen. Vi ser at det er 11, 7, og 14 biler med henholdsvis 4 sylindre, 6, og 8 sylindere.

La oss betrakte et eksempel til. Variabelen `mpg` i `mtcars` måler gjennomsnittlig drivstoffforbruk i groteskt uanstendige engelske enheter. Variabelen er målt med ett desimal i presisjon.

```{r}
data(mtcars)
mtcars %>%
  ggplot(aes(mpg)) +
  geom_histogram(binwidth=0.1) +
  theme_minimal()
```

Datasettet inneholder mange unike verdier, hvilket gir utslag i et flatt histogram, noe som er lite informativt. Løsningen da er å gruppere verdier som ligger i nærheten av hverandre. Kommandoen Kommandoen `binwidth` i `geom_histogram()` bestemmer bredden av intervallene som blir slått sammen. Kan du forklare hvorfor alle unike verdier blir telt ved å å bruke `binwidth = 0.1?`

Eksperimenter med forskjellige verdier for `binwidth` og forklar hva som kjennetegner en god verdi.

```{r}
# løs oppgave I her
data(mtcars)
mtcars %>%
  ggplot(aes(mpg)) +
  geom_histogram(binwidth=0.1) +
  theme_minimal()
```

# Oppgave II: Last ned og rydd i data

Vi skal nå undersøkene dataene i [Tabell 07967: Kostnader til egenutført FoU-aktivitet i næringslivet, etter næring (SN2007) og sysselsettingsgruppe (mill. kr) 2007 - 2020 SSB](https://www.ssb.no/statbank/table/07967). Dere skal laster de ned ved hjelp av API. Se [brukerveiledningen](https://www.ssb.no/api/pxwebapi/_/attachment/inline/019c05e0-35ad-4757-87a0-ba7fbf4a68e2:46a164479bc10a67eee4b472cd891f001ca19da5/Api_brukerveiledning.pdf) her.

Bruk en JSON-spørring til å laste ned alle statistikkvariable for alle år, næringer, og sysselsettingsgrupper med 10-19, 20-49, 50-99, 100-199, 200 - 499, og 500 eller flere ansatte. Lagre FoU-kostnader i milliarder kroner. Sørg for at alle variabler har riktig format, og gi de gjerne enklere navn og verdier der det passer.

**Hint.** Bruk lenken og tilpass koden fra case 3. Du skal ha en `tibble` med 3360 observasjoner av 5 variable.

```{r}
# besvar oppgave II her

url <- "https://data.ssb.no/api/v0/no/table/07967/"

query <- '{
  "query": [
    {
      "code": "NACE2007",
      "selection": {
        "filter": "item",
        "values": [
          "A-N",
          "C",
          "G-N",
          "A-B_D-F"
        ]
      }
    },
    {
      "code": "SyssGrp",
      "selection": {
        "filter": "item",
        "values": [
          "Alle",
          "10-19",
          "20-49",
          "50-99",
          "100-199",
          "200-499",
          "500+"
        ]
      }
    }
  ],
  "response": {
    "format": "json-stat2"
  }
}'

hent_indeks.tmp <- url %>%
  POST(body = query, encode = "json")

df <-  hent_indeks.tmp %>%
  content("text") %>%
  fromJSONstat() %>%
  as_tibble()

# lagrer år som heltall
df$år <- df$år %>%
  as.integer()

# gir variablene enklere navn
df <- df %>%
  rename(næring = `næring (SN2007)`, 
         gruppe = sysselsettingsgruppe,
         var = statistikkvariabel,
         verdi = value)

# lagrer FoU i milliarder kroner
df <- df %>%
  mutate(verdi = verdi/10^3)

# fjerner "sysselsatte" fra gruppevariabelen med str_replace
df <- df %>%
  mutate(gruppe = str_replace(gruppe," sysselsatte","")) %>%
  mutate(gruppe = str_replace(gruppe,"500 og over",">500")) %>%
  mutate(var = str_replace(var,"Kostnader til innleid personale", "Innleie")) %>%
  mutate(var = str_replace(var,"Andre driftskostnader", "Andre")) %>%
  mutate(var = str_replace(var,"FoU-investeringskostnader", "Investering")) %>%
  mutate(var = str_replace(var,"Lønnskostnader", "Lønn"))

# lagrer viktige verdier
gruppe_navn <- df$gruppe %>%
  unique()

næring_navn <- df$næring %>% 
  unique()

var_navn <- df$var %>% 
  unique()
```

# Oppgave III: Undersøk fordelingen

Vi begrenser analysen til bedrifter med minst 20 ansatte og tall fra 2015 - 2020. Lag en figur som illustrerer fordelingen av totale FoU-kostnader fordelt på type næring (industri, tjenesteyting, andre) og antall ansatte i bedriften (20-49, 50-99, 100-199, 200-499, 500 og over). Tidsdimensjonen er ikke vesentlig, så bruk gjerne histogram.

**Merknad.** Utfordringen med denne oppgaven er at fordelingene er betinget på verdien av to variable. Kommandoen `facet_grid()` kan være nyttig til å slå sammen flere figurer på en ryddig måte.

```{r}
# besvar oppgave III her

df %>%
  filter(næring %in% c(næring_navn[2:4])) %>%
  filter(år %in% c(2015:2020)) %>%
  filter(var %in% var_navn[1]) %>%
  filter(gruppe %in% c(gruppe_navn[3:7])) %>%
  ggplot(aes(verdi)) +
  geom_histogram(binwidth=0.25, fill = "red", alpha = 0.5) +
  ylim(0,7) +
  facet_grid(factor(gruppe, levels = c("20-49", "50-99", "100-199", "200-499", ">500")) ~ næring) +
  labs(x= "Milliarder kroner", y = "Antall observasjoner") +
  theme_minimal() 
```

# Oppgave IV: Undersøk fordelingen igjen

Kan du modifisere koden fra oppgave II til å i tillegg illustrere fordelingen av FoU-bruken på lønn, innleie av personale, investering, og andre kostnader?

**Merknad.** Kommandoen `fill = [statistikkvariabel]` kan brukes i et histogram.

```{r}
# besvar oppgave III her

df %>%
  filter(næring %in% c(næring_navn[2:4])) %>%
  filter(år %in% c(2015:2020)) %>%
  filter(var %in% c(var_navn[3:6])) %>%
  filter(gruppe %in% c(gruppe_navn[4:7])) %>%
  ggplot(aes(verdi, fill = var)) +
  geom_histogram(binwidth = 0.25, alpha = 0.5) +
  #ylim(0,7) +
  facet_grid(factor(gruppe, levels = c("20-49", "50-99", "100-199", "200-499", ">500")) ~ næring) +
  labs(x= "Milliarder kroner", y = "Antall observasjoner", fill = "Kostnadskategori") +
  theme_minimal()+
  theme(legend.position = "bottom")
```
