---
title: "SOK-1004 H23 Seminar 3"
format:
  pdf:
    keep_tex: true
editor: visual

language: norsk.yml
---

```{r setup, include=FALSE}
knitr::opts_chunk$set(warning = FALSE)



```

## Oppgave 1

La oss prøve å løse ved hjelp av R.

```{r}
rm(list=ls()) 
suppressPackageStartupMessages(library(tidyverse))
```

### a)

Teknologi B og C representeres ved ett punkt, mens A er en linje. Vi tegner dette

```{r}


#lag aksen for tegningen

axes_1 <- ggplot()+
  labs(x="L", y="K")+
  theme(axis.title = element_text(size = 15),
        plot.title = element_text(size = 15),
        panel.background = element_blank(), # hvit bakgrunn
        axis.line = element_line(colour = "black"), # sett inn akselinjer
        axis.title.x = element_text(hjust = 1),
        axis.title.y = element_text(angle = 0, vjust = 1, hjust=1))+ # juster labels på aksene  
  coord_fixed(ratio = 1)+ # lik skala for x og y aksen
  scale_x_continuous(limits = c(0, 6.5), expand = c(0, 0))+
  scale_y_continuous(limits = c(0, 6), expand = c(0, 0)) # begrense aksene
# og sikre at akselinjene møttes i (0,0).

```

```{r}
figur_a <- axes_1 +
  labs(title="Teknologimuligheter") +
  
  geom_segment(aes(x=0, y=1, xend=6, yend=1)) +
  annotate("text",x=5.5,y=0.75, label="A") +
  
  geom_point(aes(x=2, y=3)) +
  annotate("text",x=2,y=3.3, label="B") +
  geom_segment(aes(x=2, y=0, xend=2, yend=3), linetype="dashed") +
  geom_segment(aes(x=0, y=3, xend=2, yend=3), linetype="dashed") +
  
  geom_point(aes(x=5, y=2)) +
  annotate("text",x=5,y=2.5, label="C") +
  geom_segment(aes(x=5, y=0, xend=5, yend=2), linetype="dashed") +
  geom_segment(aes(x=0, y=2, xend=5, yend=2), linetype="dashed") 
  
  figur_a
  
  
  
```

### b)

A dominerer C for $5\geq X$. B og C er dominert av A for $X\leq 2$. For $X>5$ er ingen teknologi dominant.

### c)

La $Z$ være produksjonskostnad som gis ved

\
$$Z = wL + rK$$ {#eq-prod_kost}

### d)

Fra @eq-prod_kost kan vi skrive

$$
\begin{aligned}
rK &= Z-wL \\ 
\Rightarrow \frac{rK}{r} &= \frac{Z}{r}-\frac{w}{r}L\\ 
\Rightarrow K &= \frac{Z}{r}-\frac{w}{r}L
\end{aligned}
$$ {#eq-isocost}

som er er rett linje med helning $-\frac{w}{r}$ (den relative prisen på arbeidskraft), og som treffer K-aksen i punkt $\frac{Z}{r}$. Med $w=4, r=8$ koster teknologi B 32, og teknologi C 36. Dette kan vi bruke for å tegne isokostnadslinjen gjennom B og C.

```{r}
iso_B <- function(L) 32/8 -(4/8)*L
iso_C <- function(L) 36/8 -(4/8)*L

figur_d <- figur_a + 
  stat_function(
        fun=iso_B,
        mapping = aes(color = "Z = 32")
        ) +
  stat_function(
        fun=iso_C,
        mapping = aes(color = "Z = 36")
        ) +
  scale_color_manual(values = c("Z = 32" = "blue", "Z = 36" = "red")) +
  guides(color = guide_legend(title = "Kostnad"))  # legend

figur_d
```

Til disse faktorprisene vil bedriften minimere kostnaden ved å bruke teknologi B.

### e)

```{r}
#| warning: false


iso_B_ny <- function(L) 28/8 - (2/8)*L
iso_C_ny <- function(L) 26/8 - (2/8)*L

# ChatGPT.......

figur_e <- figur_d +
  stat_function(fun = iso_B_ny, 
                aes(color = "Z (w=2) = 28", linetype = "Z (w=2) = 28")) +
  stat_function(fun = iso_C_ny, 
                aes(color = "Z (w=2) = 26", linetype = "Z (w=2) = 26")) +
  scale_color_manual(
    name = "Kostnad",
    values = c("Z = 32" = "blue", 
               "Z = 36" = "red", 
               "Z (w=2) = 28" = "blue", 
               "Z (w=2) = 26" = "red")
  ) +
  scale_linetype_manual(
    name = "Kostnad",
    values = c("Z = 32" = "solid", 
               "Z = 36" = "solid", 
               "Z (w=2) = 28" = "dashed", 
               "Z (w=2) = 26" = "dashed")
  ) +
  guides(
    color = guide_legend(override.aes = list(linetype = c("dashed", "dashed", "solid", "solid"))),
    linetype = "none"  # This ensures that a separate legend for linetype doesn't get created
  )

# Display the plot
figur_e



```

Nå er teknologi C billigere. Denne teknologi gjør intensiv bruk av faktoren som er blitt relativt billigere.

### f)

Legg merke til at den relative prisen i d) var $\frac{w}{r}=\frac{1}{2}$ (B valgt), og i e) er $\frac{w}{r}=\frac{1}{4}$ (C foretrukket).

### g)

For at bedriften skal velge C over B må det være at $Z_B > Z_C$, dvs

$$
\begin{aligned}
Z_B = 2w+3r &> 5w+2r = Z_C \\ 
\Rightarrow 3r-2r &> 5w-2w \\ 
\Rightarrow r &> 3w\\ 
\Rightarrow \frac{1}{3} &> \frac{w}{r}
\end{aligned}
$$

For $\frac{1}{3}>\frac{w}{r}>0$ velger bedriften C over B, og for $\frac{w}{r}>\frac{1}{3}$ foretrekkes B over C. For $\frac{w}{r}=\frac{1}{3}$ er bedriften indifferent ettersom teknologiene koster like mye.

### h)

Med $\frac{w}{r}=\frac{1}{4}$ vet vi at C velges over B (deloppgave e). C velges over A dersom

$$
\begin{aligned}
Z_A=Xw+r&>5w+2r=Z_C \\ 
\Rightarrow Xw&>5w+r\\ 
\Rightarrow \frac{Xw}{w}&>\frac{5w}{w}+\frac{r}{w}\\ 
\Rightarrow X&>5+\frac{r}{w}\\ 
\Rightarrow X&>5+4=9
\end{aligned}
$$

I siste linje har vi brukt $\frac{w}{r}=\frac{1}{4}\Rightarrow \frac{r}{w}=4$. Dersom C velges fremfor A må det være tilfelle at $X>9$.

### i)

Fra g) vet vi at $\frac{w}{r}<\frac{1}{3}$ gjør at teknologi C velges over B. C velges over A dersom

$$
\begin{aligned}
Z_A=Xw+r&>5w+2r=Z_C \\ 
\Rightarrow Xw-5w&>2r-r\\ 
\Rightarrow w(X-5)&>r
\end{aligned}
$$ {#eq-ulikhet}

Dette kan aldri oppfylles dersom $X\leq5$, slik at A foretrekkes fremfor C uansett verdi på $w,r$ dersom $X\leq5$. (Dette bør ikke være overraskende ettersom vi vet fra b) at A dominerer C i dette tilfellet. Dersom $X>5$ kan @eq-ulikhet skrives som

$$
\frac{w}{r}>\frac{1}{X-5}
$$

La oss tegne en figur.

```{r}


#lag tegningen

axes_i <- ggplot()+
  labs(x="X", y=expression(frac(w,r)))+
  theme(axis.title = element_text(size = 15),
        plot.title = element_text(size = 15),
        panel.background = element_blank(), # hvit bakgrunn
        axis.line = element_line(colour = "black"), # sett inn akselinjer
        axis.title.x = element_text(hjust = 1),
        axis.title.y = element_text(angle = 0, vjust = 1, hjust=1))+ # juster labels på aksene  
  
  scale_x_continuous(limits = c(0, 12), expand = c(0, 0))+
  scale_y_continuous(limits = c(0, 1), expand = c(0, 0)) # begrense aksene
# og sikre at akselinjene møttes i (0,0).

fn_0 <- function(X) 1/(X-5)

figur_i <- axes_i +
  
  geom_segment(aes(x=5, y=0, xend=5, yend=1)) +
  geom_segment(aes(x=0, y=1/3, xend=12, yend=1/3)) +
   stat_function(
        fun=fn_0,
        mapping = aes()
        ) +
  
  annotate("text",x=2,y=0.25, label="A") +
  annotate("text",x=7,y=0.25, label="A") +
  annotate("text",x=11,y=0.25, label="C")+
  geom_segment(aes(x=1.5, y=.5, xend=1.5, yend=.35),
               arrow = arrow(length = unit(0.25, "cm")))+
  annotate("text",x=1.5,y=0.6, label=expression(frac(w,r) == frac(1,3)))+
  geom_segment(aes(x=9, y=.7, xend=7, yend=.65),
               arrow = arrow(length = unit(0.25, "cm")))+
  annotate("text",x=10,y=0.7, label=expression(frac(w,r) == frac(1, X-5)))

figur_i
  
```
