---
title: "SOK-1004 H23 Seminar 3 Oppgave 2"
subtitle: "Hjelpefil"
format:
  pdf:
    keep_tex: true
editor: visual
---

```{r setup, include=FALSE}
knitr::opts_chunk$set(warning = FALSE)



```

## Oppgave 1

La oss prøve å løse ved hjelp av ggplot.

```{r}
rm(list=ls()) 
suppressPackageStartupMessages(library(tidyverse))
```

### a)

Vi lager en akse:

```{r}



#lag aksen for tegningen

axes_1 <- ggplot() +
  labs(title="Produsentens tilpasning", 
       x="Arbeidskraft (L)",
       y="Kapital (K)")+
  theme(axis.title = element_text(size = 15),
        plot.title = element_text(size = 20),
        panel.background = element_blank(),  # få hvit bakgrunn
        axis.line = element_line(colour = "black"), # tegne linjer for aksene
        axis.title.x = element_text(hjust = 1),
        axis.title.y = element_text(angle = 0, vjust = 1, hjust=1))+ # juster labels på aksene  
  coord_fixed(ratio = 1)+ # sikre at x og y har samme skala
  scale_x_continuous(limits = c(0, 22), expand = c(0, 0))+
  scale_y_continuous(limits = c(0, 22), expand = c(0, 0)) # begrense aksene
# samt sikre at akselinjene begynner i (0,0)

axes_1

```

Anta at produsenten har Cobb-Douglas teknologi

$$
Y=5L^\frac{1}{2}K^\frac{1}{2}
$$

Løs for K slik at vi får

$$
K=\frac{Y^2}{25L}
$$

Dette er likningen som beskriver en isokvant (kombinasjoner av L og K som gir lik kvantum). La oss tegne disse for $Y=20,40,60$.

```{r}
Y_20 <- function(L) (20^2)/(25*L)
Y_40 <- function(L) (40^2)/(25*L)
Y_60 <- function(L) (60^2)/(25*L)

figur_1 <- axes_1 + 
  stat_function(fun=Y_20,
                mapping = aes()
  ) +
  stat_function(fun=Y_40,
                mapping = aes()
  ) +
  stat_function(fun=Y_60,
                mapping = aes()
  )+
  annotate("text",x=20,y=2, label=expression(Y[20]))+
  annotate("text",x=20,y=4.5, label=expression(Y[40]))+
  annotate("text",x=20,y=8.5, label=expression(Y[60]))

figur_1

  
```

### b)

La $Z$ være produksjonskostnad som gis ved

\
$$Z = wL + rK=2L+K$$ {#eq-prod_kost}

Fra @eq-prod_kost kan vi skrive

$$
K = Z-2L
$$ {#eq-isocost}

Dette kan vi bruke for å tegne isokostnadslinjer.

```{r}
# tegn isokostnadskurver for Z= 20 og Z=15 her



```

### c)

```{r}

# definer isokostnad i teksten

isok_198 <- function(L) 19.8 -2*L
isok_226 <- function(L) 22.6 -2*L
isok_252 <- function(L) 25.2 -2*L


# tegn figur med disse isokostnadskurvene samt Y_40 isokvanten


```

Du bør finne dette: Det er ikke mulig å produsere 40 enheter med en kostnad på 19.8. Det er mulig å produsere 40 enheter ved å bruke 25.2 kr. Disse punktene er slik at `isok_252 = Y_40` . La oss bruke mosaic for å finne disse punktene.

```{r}
library(mosaic)

løs_L <- findZeros(isok_252(L)-Y_40(L)~L, interval=c(0,20))

# dette gir oss 3 løsninger for L, men den første er ikke en løsning
# kommer fra numerisk beregning sannsynligvis

# vi utelukker det første elementet

# drop=FALSE bevarer strukturen i data for løsningen (ser ut som data frame med 1 kolonne)

løs_L <- løs_L[-1, , drop=FALSE]

# bergener K-verdiene fra isok_252 eller Y_40

verdier_isok_252 <- sapply(løs_L[,1], isok_252)

# lag data frame av verdiene
plot_data <- data.frame(L = løs_L[, 1], K = verdier_isok_252)


# du kan bruke dette for å legge punkter på figuren som du nettop har tegnet

# dersom din figur heter figur_X kan du lage en ny figur

figur_X2 <- figur_X + 
  geom_point(data = plot_data, aes(x = L, y = K), color = 'black') 


figur_X2




```

Punktet som minimerer kostnaden er den som er på $Y_{40}$ og den røde isokostnadslinjen. Vi kan beregne dette punktet til $L=5.66, K=11.32$ (hvordan dette gjøres kommer vi tilbake til i SOK-1006 - det er anvendelse av Lagrange metoden). Tilpass denne koden til dine figurnavn:

```{r}
figur_X3 <- figur_X2 +
  geom_point(aes(x=5.66, y=11.32), shape = 4)

# shape = 4 er et kryss x

figur_c3
```

### d)

Nå er den relative prisen på arbeidskraft $\frac{w}{r}=\frac{2}{3}$. Illustrer dette:

```{r}
# ny isokostnadskurve

# tegne dette i en ny figur med Y_40 og iso_226

# forklar

isok_ny <- function(L) 39.085/3 -(2/3)*L


```
