---
title: "SOK-1004 Mappeoppgave H23"
format:
  html:
    code-fold: true
    self-contained: true
editor: visual
---

# 1. Bakgrunn

Denne mappeoppgaven er et prosjekt i samarbeid med Mediahuset iTromsø AS som vi takker for dataene!

**NB.** For a få datafilene må du

-   undertegne en [databehandlingsavtale](https://github.com/uit-sok-1004-h23/uit-sok-1004-h23.github.io/blob/main/eksamen/Databehandlingsavtale.docx)

-   send den signerte avtalen til meg per [e-post](mailto:derek.clark@uit.no)

Jeg vil sende deg en zipfil med 5 csv filer med data. Vi skal også bruke disse dataene i prosjektoppgaven.

Her finner du noen [beskrivelser](https://github.com/uit-sok-1004-h23/uit-sok-1004-h23.github.io/blob/main/eksamen/Datasettet%20fra%20i%20Troms%C3%B8.pdf) som følgte med datasettet. Les dette!

I denne mappeoppgaven skal dere undersøke fordelingen av inntekt og formue i Tromsø kommune 2016-2020, og lage en avisartikkel basert på funnene. iTromsø har hatt fokus på tematikken i serien [Byen vår](https://www.itromso.no/emne/byen-vaar/).

# 2. Instruksjoner og oppgaver

Mappeoppgaven kan besvares individuelt eller i grupper på inntil 3. Grupper anbefales å undertegne en [samarbeidsavtale](https://github.com/uit-sok-1004-h23/uit-sok-1004-h22.github.io/blob/main/eksamen/Samarbeidsavtale%20for%20gruppearbeid%20SOK1004.pdf). Det er tillatt å bruke kunstig intelligens som for eksempel ChatGPT til å skrive kode, og til å finpusse din tekst. Det er ikke tillatt å be KI-verktøyet om å skrive din besvarelse. (Besvarelser blir lest inn i en KI sjekker). Dersom du bruker et KI verktøy [**må**]{.underline} du lage et appendiks til din besvarelse som dokumenterer hvor i besvarelsen og hvordan du har brukt det. Her finner du noen tips om hvordan man kan [sitere KI](https://apastyle.apa.org/blog/how-to-cite-chatgpt).

Bruk [Quarto](https://quarto.org/) i RStudio som plattform.

I Wiseflow skal dere levere

1.  en Quarto (qmd) fil som viser din besvarelse inkludert kode, og

2.  en pdf fil som inneholder din besvarelse med tekst og figurer (ikke kode). Bruk følgende YAML kode øverst i Quarto dokumentet

\-\--

title: "SOK-1004, høst 2023, Mappeoppgave"

author: "\[ditt kandidatnummer\]"

format: pdf

echo: false

output: true

editor: visual

\-\--

## Oppgave 1 - Last inn data

Dere har fått 5 filer som heter TAX så et årstall og .csv. La oss lese dem inn og kombinere i en tibble. Vi vil legge til en kolonne som viser hvilket årstall observasjonen tilhører. Pass på at din "working directory" peker til mappa hvor du har lagret filene.

```{r warning=FALSE, echo=FALSE, message=FALSE}
rm(list=ls()) 
library(tidyverse)

# Vi lager ei liste med filnavn
file_names <- paste0("TAX", 2016:2020, ".csv")

# Lag en funksjon for å lese ei fil samt legge til årstall
read_and_add_year <- function(file, year) {
  data <- read_csv(file)
  data$year <- year
  return(data)
}

# Bruk mapply for å lese hver fil, tillegge kolonne med årstall, og sette dem sammen
all_data <- mapply(read_and_add_year, file=file_names, year=2016:2020, SIMPLIFY=FALSE) %>%
  bind_rows()

# Pass på at datasettet er en tibble
all_data <- as_tibble(all_data)


```

Som vi ser i beskrivelsen av datasettet er noen postnummer feilspesifisert. Følgende kode endrer postnummer med 2 og 3 siffer til fire siffer (med 0 foran tallet).

```{r}

all_data <- all_data %>%
  mutate(POSTNUMBER = ifelse(nchar(POSTNUMBER) %in% c(2,3), 
                             sprintf("%04d", as.numeric(POSTNUMBER)),
                             POSTNUMBER))

```

Vi lagrer vårt datasett lokalt:

```{r}
# lagre data lokalt

# som csv

write_csv(all_data, "combined_tax_data.csv")

# eller som RDS

saveRDS(all_data, "combined_tax_data.rds")
```

## Oppgave 2 - Datavisualisering

Her skal du utforske datasettet, tegne figurer og beskrive dem. Vi har årlig data for 2016-2020 om alder, bosted, årstall, samt økonomisk data om inntekt, skatt og formue. Det viser seg at det er mange personer i datasettet som har 0 i inntekt, skatt og formue. Det er også noen observasjoner med postnummer 0. Du kan vurdere å fjerne disse fra datasettet (forklar gjerne hvorfor).

1.  Lag en ny variabel som viser inntekt etter skatt, og fjern negative verdier (forklar gjerne hvorfor).

2.  Beregn gjennomsnittet for de økonomiske variablene (inntekt, inntekt etter skatt, skatt og formue). Undersøk hvordan gjennomsnittene er i forhold til alder, bosted og over tid. Du kan for eksempel se på geografisk inndeling av postnummer [i denne oversikten](https://www.erikbolstad.no/postnummer-koordinatar/kommune.php?kommunenummer=5401). Alder kan deles inn i flere kategorier. Velg en passende inndeling, og undersøk hvordan gjenomsnittsverdiene har endret seg mellom 2016 og 2020. Tegn pene figurer og forklar hva de viser.

3.  For 2016-2020 bruk dine figurer for å se på i) om det er noen aldersgrupper som har hatt særlig stor endring i gjennomsnittsverdiene, og ii) om det er store geografiske forskjeller i gjennomsnittsverdiene.

## Oppgave 3 - Fattigdom

Vi skal nå se på relativ fattigdom. Les [denne artikkelen fra SSB](https://www.ssb.no/inntekt-og-forbruk/inntekt-og-formue/artikler/hvor-mange-er-fattige-i-norge). Her forklares blant annet hvordan man bergner andelen av befolkningen som har lavinntekt.

1.  For hvert år beregn medianinntekten, og 60% av medianinntekten. Bergen også hvor stor andel av ditt utvalg som har inntekt under dette nivået. Plott i en pen figur og forklar hva den viser.

2.  I artikkelen ovennfor beregner SSB et "lavinntektsgap". For hvert år beregn størrelsen på lavinntektsgapet, plott i en pen figur og forklar hva den viser.

3.  Undersøk om det er noen spesifikke alderskategorier og geografiske områder som er spesielt representert i gruppa som har lavinntekt over tid. Lage gjerne en pen figur for å illustrere dine funn. Forklar hva figuren viser.

## Oppgave 4 - Avisartikkel

Basert på dine funn skriv en avisartikkel på ca 750 ord. Finn din egen vinkling på historien som du vil fortelle basert på datasettet som du har beskrevet og undersøkt. Du kan gjerne illustrere med en fin figur eller to, men pass på at du forklarer veldig godt for leseren!

# 3. Bedømmelse

Denne mappeoppgaven teller 40% av karakteren for dette kurset.

Formålet med oppgaven er å gi dere trening i å

-   skrive godt og tydelig

-   anvende data og lage figurer

-   nytte grunnleggende samfunnsøkonomiske begrep og teori

-   være kreativ i å finne og skrive om en samfunnsøkonomisk problemstilling basert på data.

En god besvarelse svarer konkret på oppgavene, gir tydelige definisjoner av faglige begrep, og forklarer utfyllende innholdet i figurene som dere lager. R-koden bør være godt dokumentert og oversiktlig.

# 4. Tilbakemelding underveis

**Innleveringsfristen i Wiseflow: 13. oktober kl 13.00**

Dere vil få anledning til å levere oppgaven til Derek én gang og få tilbakemelding. Utkast sendes per e-post ([derek.clark\@uit.no](mailto:derek.clark@uit.no)) innen mandag 9. oktober klokken 09.00. Besvarelser som sendes etter fristen blir ikke kommentert.

Lykke til!
