---
title: "SOK-1004, Forelsening 5 - Inntektsulikhet i Troms 2015"
author: Derek J. Clark
format:
  html:
    code-fold: true
editor: visual
---

# Inntektsulikhet i Troms fylke, 2015

Her skal vi se på skattetall for Troms fylke fra 2015.

```{r}
#| label: last inn data fra Troms

rm(list=ls())

suppressMessages(library(tidyverse))

url <- "https://raw.githubusercontent.com/uit-sok-1004-h23/uit-sok-1004-h23.github.io/main/data/skatt_troms_2015.RDS"

skatt_troms_2015 <- url %>%
  url() %>%
  gzcon() %>% 
  readRDS()

```

Plott 100 persentiler for å vise inntektsfordelingen

```{r}
#| label: persentil plott fr skatt

df <- skatt_troms_2015 %>%
  select(inntekt) %>% 
  quantile(probs = seq(0,1, .01), na.rm=TRUE)


df <- as_tibble(df)

df <- df %>% 
  add_column(Persentil=c(0:100))

df <- df %>% 
  rename(inntekt_fr_skatt=value)


df %>% 
  ggplot(aes(x=Persentil,y=inntekt_fr_skatt/1000)) +
  geom_col()+
  labs (title = "Inntektsfordeling i Troms 2015 (før skatt)",
        y = "Inntekt (1000kr)", x= "Persentil")+
  theme_minimal()
  

```

# Oppgave - ulikhet i Tromsø kommune i 2015

1.  Installer pakken `gglorenz` .
2.  Lag et datasett fra `skatt_troms-2015` hvor du trekker ut verdier for Tromsø kommune (i 2015 hadde Tromsø kommunenummer 1902).
3.  Bruk `gglorenz` til å tegne en Lorenz-kurve for Tromsø i 2015 basert på inntekt (før skatt), og beregne Gini-koeffisienten.
4.  Lag en ny variabel for inntekt etter skatt.
5.  Tegn en Lorenz-kurve for Tromsø i 2015 basert på inntekt etter skatt, og beregn Gini-koeffisienten.
6.  Hvorfor funket dette ikke?
7.  Rett opp feilen og tegn/beregn på nytt.
8.  Hvilke konklusjoner kan du trekke fra din analyse?

# Løsning

2\.

```{r}
tromso <- skatt_troms_2015 %>% 
   filter(kommnr == "1902")
```

3\.

```{r}
library(gglorenz) # se https://cran.r-project.org/web/packages/gglorenz/gglorenz.pdf

tromso %>% 
  ggplot(aes(inntekt))+
  stat_lorenz()+
  annotate_ineq(tromso$inntekt)+
  geom_segment(aes(x = 0, y = 0, xend = 1, yend = 1), linetype = "dashed") +
  labs (
    x="andel av befolkningen", 
    y= "andel av inntekt", 
    title = "Lorenz-kurve, Tromsø kommune 2015, inntekt før skatt"
    ) +
  theme_classic()
```

4\.

```{r}
tromso <- tromso %>% 
  mutate(innt_etter_skatt = inntekt - skatt)
```

5.  og 6.

    Man får følgende feilmelding

    ```         
    Warning message: Computation failed in `stat_lorenz()` Caused by error: ! stat_lorenz() requires a vector containing non-negative elements.
    ```

Ser man på kolonnen "innt_etter_skatt" finner du noen negative verdier. og `stat_lorenz()` krever elementer som er minst 0.

7\.

Vi kan rette opp ved å sette negative verdier til 0.

```{r}
tromso$innt_etter_skatt[tromso$innt_etter_skatt <0] <- 0
```

```{r}
tromso %>% 
  ggplot(aes(innt_etter_skatt))+
  stat_lorenz()+
  annotate_ineq(tromso$innt_etter_skatt)+
  geom_segment(aes(x = 0, y = 0, xend = 1, yend = 1), linetype = "dashed") +
  labs (
    x="andel av befolkningen", 
    y= "andel av inntekt", 
    title = "Lorenz-kurve, Tromsø kommune 2015, inntekt etter skatt"
    )+
  theme_classic()
```

Plott på samme figur:

```{r}
tromso %>% 
  ggplot() +
  stat_lorenz(aes(inntekt, color = "Inntekt før skatt")) +
  stat_lorenz(aes(innt_etter_skatt, color = "Inntekt etter skatt")) +
  geom_segment(aes(x = 0, y = 0, xend = 1, yend = 1), linetype = "dashed") +
  labs(
    x="andel av befolkningen", 
    y= "andel av inntekt", 
    title = "Lorenz-kurve sammenlikning Tromsø, 2015",
    subtitle = "Inntekt før og etter skatt"
  ) +
  scale_color_manual(name = " ", 
                     values = c("Inntekt før skatt" = "blue", "Inntekt etter skatt" = "red")) +
  theme_classic()


```
